【裁判字號】    99,重訴,239
【裁判日期】    991029
【裁判案由】    清償借款
【裁判全文】
臺灣臺北地方法院民事判決             99年度重訴字第239號
原      告  台灣金聯資產管理股份有限公司
法定代理人  沈臨龍
訴訟代理人  蔡信章律師
被      告  財團法人景文科技大學
法定代理人  甲○○
訴訟代理人  黃永琛律師
複  代理人  梁堯清律師
            劉桂君律師
上列當事人間請求清償借款事件，本院於中華民國99年10月20日
言詞辯論終結，判決如下：
    主      文
原告之訴及假執行之聲請均駁回。
訴訟費用由原告負擔。
    事實及理由
一、查原告法定代理人於起訴時為乙○○，嗣於訴訟程序進行中
    變更為沈臨龍，此有公司變更登記表在卷可稽，其聲明承受
    訴訟，於法並無不合，應予准許，先此敘明。
二、原告起訴主張：訴外人花蓮區中小企業銀行股份有限公司（
    下稱花蓮企銀）於民國93年2月2日將其對於訴外人江衡營造
    股份有限公司（下稱江衡公司）之債權轉讓予伊，伊並取得
    由被告之前身財團法人景文技術學院（財團法人景文技術學
    院業經教育部核准自96年2月1日起更名財團法人景文科技大
    學）所分別簽發如附表所示面額分別為新臺幣（下同）2,50
    0,000 元及12,500,000元之支票（下稱系爭支票），是以伊
    係前揭系爭紙支票之正當執票人。又被告因積欠江衡公司15
    ,000,000元之款項，而簽發系爭支票交付於江衡公司，嗣經
    江衡公司分別於89年9月2日及9月4日提示而遭退票，而系爭
    支票上之債權雖已罹於票據法第22條第1項所規定之1年時效
    ，惟因被告為系爭支票之發票人且受有15,000,000元之利益
    ，是以伊自得依票據法第22條第4項規定而為本件請求。
    並聲明：(一)被告應給付原告15,000,000元及自起訴狀繕本送
    達翌日起至清償日止，按年利率5%計算之利息；(二)願供擔保
    ，請准宣告假執行。
三、被告則以：原告應提出系爭支票正本以證明原告為執票人，
    又原告提出之債權讓與書與證明書為影本且無附件，其否認
    真正。再依最高法院48年度臺上字第389 號判例意旨，行使
    利得償還請求權者，應由執票人負舉證責任。而關於附表編
    號1 所示之支票部分，為其預付予江衡公司之停車場及污水
    處理設備等工程之預付款，惟開工日江衡公司並未進場施工
    ，此有臺灣高等法院93年度矚上訴字第3 號刑事判決第7、8
    頁記載可佐，是其並未受有任何利得。關於附表編號2 所示
    之支票部分，同依上開刑事判決第15頁記載，該支票為其原
    董事長張萬利違法簽發，作為張萬利私人借款之擔保，其並
    未受有任何利益，反受重大損害，原告據為請求，並無理由
    等語，資為抗辯。並聲明：(一)原告之訴駁回；(二)如受不利判
    決，願供擔保請准宣告免為假執行。
四、兩造不爭執之事項：
  (一)花蓮企銀於93年2月2日將其對於江衡公司之債權轉讓予原告
    ，原告並取得由被告之前身即財團法人景文技術學院簽發如
    附表所示之支票。
  (二)財團法人景文技術學院業經教育部核准自96年2月1日起更名
    為財團法人景文科技大學。
  (三)關於附表編號1 所示支票部份，經本院90年度訴字第1255號
    、臺灣高等法院93年度矚上訴字第3 號、最高法院96年度臺
    上字第2594號及臺灣高等法院96年度矚上更(一)字第4 號刑事
    判決認定「88年12月初，張萬利指示張炯燦規劃景文技術學
    院停車場及污水處理興建工程，張炯燦即於88年12月3 日以
    簽呈簽請同意依設計圖詢求廠商估價，經會簽會計室主任陳
    淑青、不知情之副校長蕭昭宜，由校長林宗嵩於88年12月 4
    日批示；張萬利並囑景文集團工二部經理王樹德（未據起訴
    ）準備投標資料，王樹德乃持事先取得各投標公司給予之投
    標單，明知為不實之事項，製作江衡公司出價新台幣（下同
    ）1億4,102萬3,750 元、邲耀營造有限公司（下稱邲耀公司
    、名義負責人為景文集團之代書胡束錦，實際負責人為張萬
    利）出價1億5,756萬元，及振溢營造股份有限公司（負責人
    王至恆）出價1億6,990萬元之內容不實投標單，於89年1 月
    6 日前往景文技術學院投標，由張炯燦自行製作內容不實之
    招標紀錄表，以江衡公司為最低標，並自行減價為1億4,000
    萬元而得標，陳淑青、金重型（景文技術學院總務長、未據
    起訴）均明知未參與監標及決標之過程，陳淑青竟於招標紀
    錄表之監標欄簽名，金重型則於開標欄簽名等為不實之登載
    ，張炯燦再於89年1 月12日以簽呈不實記載該項工程由江衡
    公司以1億4,000 萬元得標，依法應與該公司簽訂工程合約，
    簽請核示，並檢具江衡公司與景文技術學院之停車場及污水
    處理設備改善工程契約書（僅簡短6條文），其中第5條約定
    合約訂定時，江衡公司得申請預付款8,000 萬元，開工後每
    月30日得申請估驗一次，次月15日付款，該期如未達雙方約
    定之進度時，以施工數量計算（惟依王樹德於89年5 月15日
    之景文集團簽呈上記載原預付款金額為3,150 萬元），再會
    簽陳淑青、副校長蕭昭宜，由林宗嵩於89年1 月13日批示，
    依原先規劃，景文技術學院預付額度為3,1 50萬元。嗣89年
    5 月15日張萬利再命王樹德製作內容不實之簽呈，虛偽記載
    停車場及污水處理設備工程，為配合財務部請款作業，向學
    校要求提高預付款至8,000 萬元，經會景文集團財務部張秀
    瑛、陳月英及會計部人員後，呈由張勤批示。江衡公司進而
    開立89年1 月13日3,150萬元（第1期）、89年1月26日2,500
    萬元（第2期）、89年3 月31日1,000萬元（第3期），89年5
    月25日1,100萬元（第4 期）、89年6月5日250萬元（第5期）
    之統一發票，送交張炯燦製作景文技術學院支出憑證粘存單
    ，經林宗嵩批示，會計室陳碧玲製作分錄轉帳傳票及登帳，
    會出納張珮玲，經陳淑青、蕭昭宜會簽，由林宗嵩批示，出
    納室據以開立支票，支付江衡公司，合計8,000 萬元（見偵
    查辛2卷第113頁請款單、原審卷景文技術學院會計室傳票明
    細表），所交付之支票，經張秀瑛存入景文集團調度帳戶供
    景文集團使用；惟至89年6 月25日開工日江衡公司均未進場
    施作，足以生損害於景文技術學院。」
  (四)關於附表編號2 所示支票部份，經本院90年度訴字第1255號
    、臺灣高等法院93年度矚上訴字第3 號刑事判決認定「張萬
    利、張勤、林宗嵩、張秀瑛共同基於意圖供行使之用並概括
    之犯意，超越授權範圍而未依學校既定之會計程序，由張萬
    利親自或指示林宗嵩、張秀瑛向不知情之景文技術學院保管
    支票之張珮玲（業經本院判決無罪在案）索取空白支票，要
    求蕭昭宜蓋用印鑑，或由林宗嵩自行蓋印，而偽造如表一所
    示之支票，分別交由張秀瑛、張萬利、張勤等人，持向地下
    錢莊業者借貸2150萬元、向陳錫南、碩良科技公司（負責人
    高彥勳）、學校福利社負責人殷森財、殷森貴等人借款如表
    一所示之金錢，而為違背其任務之行為，使景文技術學院負
    擔張萬利之私人借貸債務，致生損害於景文技術學院。復偽
    造如附表二之支票，交付他人以為債務之擔保，伺機收回，
    惟部分支票未能收回，部分則兌現，足以生損害於景文技術
    學院。」上開刑事判決所述附表一所示之支票即包含本件附
    表編號2 之支票。惟經最高法院就上開刑事判決偽造有價證
    券部份，以96年度臺上字第2594號判決發回臺灣高等法院，
    臺灣高等法院則以96年度矚上更(一)字第4 號認定「張萬利、
    張勤、林宗嵩、張秀瑛共同基於意圖為自己不法所有概括之
    犯意，未依學校規定之會計程序，由張萬利親自或指示林宗
    嵩、張秀瑛向不知情之景文技術學院保管支票之張珮玲（經
    本院判決無罪在案）索取空白支票，要求不知情之副校長蕭
    昭宜蓋用印鑑，或由林宗嵩蓋印，而製作如附表一所示之支
    票，將此業務上持有之支票侵占入已，分別交由張秀瑛、張
    萬利、張勤等人，持向地下錢莊業者借貸2,150 萬元，向陳
    錫南、碩良科技公司（負責人高彥勳）、學校福利社負責人
    殷森財、殷森貴等人借款如附表一所示之金錢，於上開借款
    人交付如附表一所示之金錢後，供張萬利做為私人使用，足
    以生損害於景文技術學院，復承前共同基於意圖為自己不法
    所有概括之犯意，製作如附表二之支票，將業務上持有之支
    票侵占後供張萬利交付他人以為債務之擔保，使他人交付如
    表二所示金錢，其後伺機再收回支票，惟部分支票未能收回
    ，部分則兌現，使景文技術學院負擔張萬利私人借貸債務，
    足以生損害於景文技術學院。」
五、兩造協議簡化爭點如下：
    原告依票據法第22條第4 項之規定請求被告給付15,000,000
    元，是否合理有據？被告是否因簽發系爭支票而受有利得？
    (1)有關附表編號1所示2,500,000元之支票部分，該票據簽發
      之目的是否為預付工程款，事後因江衡公司未進場施作致
      使被告本毋庸給付？
    (2)有關附表編號2所示12,500,000 元之支票部分，是否為遭
      他人所逾越授權範圍且未依會計程序而簽發？
六、法院得心證之理由：
    按當事人主張有利於己之事實者，就其事實有舉證之責任。
    民事訴訟法第277 條前段定有明文。又按票據上之債權，雖
    依本法因時效或手續之欠缺而消滅，執票人對於發票人或承
    兌人，於其所受利益之限度，得請求償還。票據法第22條第
    4 項亦定有明文。是執票人因票據上權利罹於時效，而請求
    發票人償還所受利益時，自應舉證執票人有因票據而受有利
    益。經查，兩造雖不爭執原告自花蓮企銀受讓對江衡公司之
    債權而取得系爭支票，並經原告提出債權讓與證明書及民眾
    日報為證（見本院99年度審重訴字第252號卷第6頁、本院卷
    第28頁），堪信為真。然原告主張被告因系爭支票受有利益
    ，業為被告所否認，且依兩造不爭執事項所載，附表編號 1
    所示支票係因張萬利等人以非法方法以江衡公司名義標得停
    車場及污水處理興建工程後，為支付工程款所簽發之票據，
    惟江衡公司並未進場施作，另依被告所提分錄轉帳傳票、支
    出憑證粘存單及請款單（見本院卷第19至21頁），亦足證明
    附表編號1 所示支票確為當時景文技術學院為支付江衡公司
    工程款所簽發之票據。則江衡公司既因非法方法取得停車場
    及污水處理興建工程，又未實際進場施工，自難認被告因此
    受有任何利益。再查，附表編號2 所示支票係張萬利等人以
    非法方式侵占入己，此亦為兩造所不爭執，是附表編號2 所
    示支票既為張萬利等人非法簽發占為己用，而與被告無涉，
    亦無從認定被告因此受有任何利益。從而，原告主張被告因
    系爭支票受有利益，核屬無據，自難採信。
七、綜上所述，原告未能舉證被告因系爭支票受有任何利益，而
    被告抗辯系爭支票均為張萬利等人犯罪行為所簽發，其並未
    受有任何利益，則屬可信。是被告並未因系爭支票受有利益
    ，自無償還利益之義務，則原告依票據法第22條第4 項規定
    ，請求被告給付15,000,000元及自起訴狀繕本送達翌日起至
    清償日止，按年利率5%計算之利息，為無理由，應予駁回。
    又原告之訴既經駁回，其假執行之聲請即失所附麗，應併予
    駁回。
八、本件事證已臻明確，兩造其餘攻擊防禦方法及未經本院援用
    之證據，核與判決之結果不生影響，爰不予逐一論駁，併此
    敘明。
九、訴訟費用負擔之依據：民事訴訟法第78條。
中    華    民    國    99    年    10    月    29    日
                  民事第四庭    法  官  余明賢
以上正本係照原本作成
如對本判決上訴，須於判決送達後20日內向本院提出上訴狀。如
委任律師提起上訴者，應一併繳納上訴審裁判費。
中    華    民    國    99    年    10    月    29    日
                                書記官  楊勝欽
【附表】
┌──┬─────┬─────┬───────┬──────┬────┬─────────────┬─────┐
│編號│   票號   │  發票日  │面額（新臺幣）│   發票人   │ 受款人 │          付款人          │  退票日  │
├──┼─────┼─────┼───────┼──────┼────┼─────────────┼─────┤
│ 1  │AG0000000 │89年9月2日│2,500,000元   │景文技術學院│江衡公司│中國信託商業銀行敦北分行  │89年9月2日│
├──┼─────┼─────┼───────┼──────┼────┼─────────────┼─────┤
│ 2  │AG0000000 │89年9月4日│12,500,000元  │景文技術學院│江衡公司│中國信託商業銀行敦北分行  │89年9月4日│
└──┴─────┴─────┴───────┴──────┴────┴─────────────┴─────┘

司法院資訊處製作；財團法人民間司法改革基金會備份。
